臺灣高等法院民事判決　　　　　　　　　 93年度上字第854號
上　訴　人　丙○○○
訴訟代理人　林明正律師
複 代 理人　吳忠勇律師
　　　　　　周志吉律師
上　訴　人　甲○○
　　　　　　　　　　　（現應為送達處所不明）
被 上 訴人　乙○○
訴訟代理人　吳雨學律師
複 代 理人　周建春律師
當事人間確認抵押權不存在事件，上訴人對於中華民國93年8月1
3日臺灣臺北地方法院93年度訴字第1425號第一審判決提起上訴
，本院於94年3月8日言詞辯論終結，判決如下：
    主  文
原判決廢棄。
被上訴人在第一審之訴駁回。
第一、二審訴訟費用由被上訴人負擔。
    事實及理由
壹、程序方面：
一、本件原審確認上訴人丙○○○與上訴人甲○○間所設定登記
    新台幣（下同）500萬元之抵押權之擔保債權不存在，雖僅
    上訴人丙○○○提起上訴，然因上訴人丙○○○提出非基於
    其個人關係之抗辯，且訴訟標的對於共同訴訟人甲○○必須
    合一確定，依民事訴訟法第56條第1款規定，其上訴效力及
    於未提起上訴之甲○○，爰併列甲○○為上訴人。合先說明
    。
二、上訴人甲○○未於言詞辯論期日到場，核無民事訴訟法第
    386條所列各款情形，爰依被上訴人之聲請，由其一造辯論
    而為判決。
貳、實體方面：
一、被上訴人主張：伊所有坐落於臺北市○○區○○段2小段205
    地號，面積436平方公尺，及同地段205之1地號，面積236平
    方公尺，權利範圍各為2分之1之土地2筆（下稱系爭2筆土地
    ），於民國93年1月2日逕為分割前係為同地段205地號，面
    積672平方公尺，權利範圍2分之1之土地，前於70年10月間
    由上訴人甲○○提供系爭2筆土地予上訴人丙○○○，為其
    人丙○○○與上訴人甲○○二人間並無任何債權及債務關係
    存在等情，求為確認系爭2筆土地於70年10月3日臺北市古亭
    地政事務所景美字第090370號收件，所設定登記500萬元抵
    押權之擔保債權不存在，上訴人丙○○○與上訴人甲○○應
    將系爭抵押權登記塗銷之判決（原審為被上訴人勝訴之判決
    ；上訴人聲明不服，提起上訴）。並答辯聲明：上訴駁回。
二、上訴人丙○○○則以：本件所設定者係一般抵押，單以登記
    即足以證明債權之存在，被上訴人應就所擔保債權無效、不
    成立、被撤銷或其他情形造成抵押權所擔保債權不存在負舉
    證責任；又系爭抵押權係由上訴人甲○○於70年10月間向訴
    外人陳克東借款472萬元，簽發支票5紙以為清償，嗣因支票
    不慎遺失，上訴人甲○○乃提供系爭2筆土地設定抵押權，
    而陳克東另徵求上訴人丙○○○之同意，乃將其對於上訴人
    甲○○之權利信託予上訴人丙○○○，故以上訴人丙○○○
    為權利人設定系爭抵押權，本件於抵押權設定時，本金472
    萬元加計利息，共500萬元債權即已存在等語，資為抗辯。
    並上訴聲明：(一)原判決廢棄。(二)被上訴人在第一審之訴駁回
    。
三、兩造不爭執事項：
    經查上訴人甲○○於70年10月以被上訴人所有之系爭2筆土
    地供上訴人丙○○○設定抵押權登記，金額為500萬元之事
    實，為兩造所不爭執（見本院卷第76頁筆錄、第63頁爭點整
    理狀），並有土地登記謄本、土地所有權狀、他項權利登記
    申請書及抵押權設定契約書可證（見原審卷第6頁至第13頁
    ），堪信為真實。
四、本件經依民事訴訟法第463條準用同法第270條之1第1項第3
    款規定，整理並協議簡化爭點後，兩造同意就本院94年1月
    24日準備程序中，兩造協議簡化之爭點為辯論範圍，其爭點
    為：就系爭抵押債權存在，應由上訴人或被上訴人負舉證責
    任？上訴人丙○○○就訴外人陳克東貸與上訴人甲○○500
    萬元本息，並將債權及抵押權信託登記與上訴人丙○○○一
    節，是否已盡舉證責任？（見本院卷第77頁）。茲分述如下
    ：
    (一)按一般抵押必先有被擔保之債權存在，而後抵押權始得成
      立。又抵押權為不動產物權，非經登記不生效力，抵押權
      人僅能依設定登記之內容行使權利，是抵押債務人究為何
      人，應以設定登記之內容為準（最高法院85年度台上字第
      765號判決及84年度台上字第2577號判決意旨參照）。足
      見抵押權係擔保物權，而擔保物權有法理上必然之通性，
      其一即為從屬性，亦即擔保物權須從屬債權而存在，其成
      立以債權成立為前提。
    (二)次按抵押權人聲請拍賣抵押物，在一般抵押，因必先有被
      擔保之債權存在，而後抵押權始得成立，故祇須抵押權已
      經登記，且登記之債權已屆清償而未受清償，法院即應准
      許之。惟最高限額抵押，抵押權成立時，可不必先有債權
      存在，縱經登記抵押權，因未登記已有被擔保之債權存在
      ，如債務人或抵押人否認先已有債權存在，或於抵押權成
      立後，曾有債權發生，而從抵押權人提出其他文件為形式
      上之審查，又不能明瞭是否有債權存在時，法院自無由准
      許拍賣抵押物（最高法院71年台抗字第306號判例意旨參
      照）。益證於一般抵押，因抵押權之從屬性，必然先有被
      擔保之債權存在，而後抵押權始得成立，故若於土地登記
      謄本上係一般抵押之設定，則必然有被擔保之債權存在。
      又按當事人主張有利於己之事實，就其事實有舉證之責任
      ，民事訴訟法第277條定有明文。又事實有常態與變態之
      分，其主張常態事實者無庸負舉證責任，反之，主張變態
      事實者，則須就其所主張之事實負舉證責任（最高法院86
      年度台上字第891號判決意旨參照）。職是之故，若於一
      般抵押，以抵押權之從屬性論之，必然有被擔保之債權存
      在為常態，系爭抵押權屬一般抵押，故債權人主張抵押債
      權及抵押權存在，已提出載明其存在之土地登記謄本為證
      ，而土地登記謄本為公文書，既已明確記載，應認上訴人
      丙○○○已盡相當之舉證責任，若債務人或義務人主張被
      擔保之債權不存在之變態事實，債務人或義務人自當提出
      反證，就抵押權所擔保之債權因清償等消滅債權之情事負
      證明之責。雖抵押債權不存在係消極事實，然此為舉證責
      任分配之當然結果，其仍應就債務不存在之事實負舉證之
      責任。
    (三)經查依土地登記謄本所載（見原審卷第6頁至第9頁之謄本
      ），系爭抵押權所擔保之權利總金額為500萬元，係一般
      抵押，而非最高限額抵押；再參以他項權利登記聲請書記
      載「本人（指被上訴人）同意設定」，附繳證件8.同意書
      一份（見原審卷第11頁之聲請書），及抵押權設定契約書
      已載明「擔保權利總金額：債權額新台幣伍佰萬元整」，
      訂立契約人欄記載：「抵押權人即債權人：（上訴人）丙
      ○○○」、「債務人：（上訴人）甲○○」、「義務人兼
      連帶保證人：（被上訴人）乙○○」（見原審卷第12、13
      頁之抵押權設定契約書），足證系爭抵押權係一般抵押，
      顯係為擔保500萬元之債權。系爭抵押權既係一般抵押，
      且已登記於公文書之土地登記謄本上，有上訴人提出被上
      訴人不爭執真正之土地登記謄本為證（見原審卷第6頁至
      第9頁），揆諸前開說明，上訴人已就系爭抵押債權存在
      之積極事實已盡舉證之責，被上訴人為反對之主張，自應
      就系爭抵押債權不存在之消極事實負證明之責。被上訴人
      雖主張上訴人甲○○曾提供系爭2筆土地為上訴人丙○○
      ○設定系爭抵押權，然上訴人丙○○○與上訴人甲○○二
      人間並無任何債權及債務關係之存在，上訴人丙○○○與
      上訴人甲○○，須就其二人間有500萬元債權存在之事實
      負舉證之責云云，殊不足取。足見被上訴人須就上訴人丙
      ○○○與上訴人甲○○間，就系爭抵押權所擔保之500萬
      元債權不存在之事實負舉證責任。惟被上訴人始終不能就
      上訴人丙○○○與上訴人甲○○二人間就系爭抵押權所擔
      保之500萬元債權不存在之事實負舉證責任，則被上訴人
      請求確認系爭2筆土地所設定登記500萬元抵押權之擔保債
      權不存在，上訴人丙○○○與上訴人甲○○應將系爭抵押
      權登記塗銷，自屬無據。
    (四)上訴人抗辯系爭抵押權係設定於70年10月間，業歷有年，
      證明債權事實之資料容有散失，本件事實為上訴人甲○○
      前於70年10月間向訴外人陳克東借款472萬元，並簽發支
      票5紙以為清償，嗣陳克東將收受上訴人甲○○之支票交
      由配偶陳李素貞保管，然不慎遺失，即於70年10月8日向
      北投警察分局報案，嗣陳克東要求上訴人甲○○重新簽發
      支票，惟上訴人甲○○不同意，乃徵求被上訴人之同意，
      而提供系爭2筆土地設定抵押權代之，另徵求上訴人丙○
      ○○之同意，將其對上訴人甲○○之權利信託登記予上訴
      人丙○○○，故以上訴人丙○○○為權利人，設定本件抵
      押權，因清償期延至73年10月1日，故加計利息合計為設
      定債權額為500萬元等語，業據證人即陳克東之配偶陳李
      素貞證述：「我聽我先生講過（跟甲○○有金錢往來）．
      ．．」、「我們金庫掉的時候，我們有一件一件去查，我
      先生借錢給甲○○時，甲○○有開票給我們，但後來我們
      票弄丟了，我們有請甲○○再開票給我們，但他都沒有開
      ，後來有用土地抵押給我們」、「（甲○○）沒有還過我
      們錢」、「（抵押設定是）我先生陳克東（去辦的）」、
      「我記得是先設定抵押權給我們，後來才去報案」等語（
      見原審卷第54、55頁筆錄），並提出報案證明為證（見原
      審卷第38頁），足證上訴人甲○○於70年間確有開立上開
      支票之事實。上訴人丙○○○抗辯上訴人甲○○與訴外人
      陳克東間確有債權債務關係存在，上訴人甲○○曾簽發支
      票5紙以為清償，嗣因上開支票不慎遺失，陳克東於70年
      10月8日向北投分局報案。上開支票遺失後，陳克東要求
      上訴人甲○○重新簽發支票，惟上訴人甲○○不同意，乃
      徵求被上訴人之同意，提供系爭2筆土地設定抵押權，另
      徵求上訴人丙○○○之同意，將其對上訴人甲○○之權利
      信託予上訴人丙○○○，故以上訴人丙○○○為權利人，
      息合計為設定債權額為500萬元等語，自屬可信。且被上
      訴人亦自認其於土地建築改良物抵押權設定契約書上於訂
      立契約人欄中之義務人兼連帶保證人欄位，「乙○○」（
      指被上訴人）之簽名係伊親自所簽，伊與上訴人甲○○係
      好友，伊提供系爭2筆土地為抵押設定無誤（見原審卷第
      26 頁筆錄）；再參以抵押權設定契約書明載被上訴人為
      義務人兼連帶保證人（見原審卷第12、13頁之抵押權設定
      契約書），則系爭2筆土地既係被上訴人所有，被上訴人
      就他人之債務，不但提供土地設定抵押提供物保，甚至就
      此債務兼負連帶保證之責任，若被上訴人就上訴人甲○○
      與陳克東間之債權債務關係不知悉，何以願提供擔保物？
      並願就上訴人甲○○之債務負連帶清償責任？在在證明系
      爭2筆土地所設定之抵押，存有債權債務關係。上訴人丙
      ○○○另抗辯伊之所以接受陳克東之信託，係因陳克東原
      為公務員，以系爭抵押債權成立當時國內各項環境公務員
      之要求，貸與他人金錢有礙官箴，而伊與陳克東有親戚關
      係，伊為陳克東胞姊之女，為避免非議，陳克東乃信託與
      伊，雖被上訴人主張若對上訴人甲○○間有債權存在，豈
      有多年來不行使抵押權？惟正因伊係受信託，且實際上行
      使權利與否係由信託人陳克東決定，方有多年來未行使抵
      押權，由此更可證明信託關係之存在等語。經查依抵押權
      經登記於土地登記謄本上（見原審卷第13頁之抵押權設定
      契約書及原審卷第6頁至第9頁之土地登記謄本），而被上
      訴人願提供系爭2筆土地供債務人甲○○設定系爭抵押權
      ，且抵押權人即債權人為上訴人丙○○○，足證上訴人丙
      ○○○所辯其與陳克東間存有信託關係存在云云，尚非無
      稽。
五、綜上所述，被上訴人請求確認系爭2筆土地於70年10月3日臺
    北市古亭地政事務所景美字第090370號收件，所設定登記
    500萬元抵押權之擔保債權不存在，上訴人丙○○○與上訴
    人甲○○應將系爭抵押權登記塗銷，尚非正當，自屬不應准
    許。原審失察遽為上訴人敗訴之判決，自有未洽。上訴意旨
    指摘原判決不當，求予廢棄改判，為有理由。自應由本院予
    以廢棄改判。
六、兩造其餘之攻擊或防禦方法及所用之證據，經斟酌後，認為
    均不足以影響判決之結果，爰不逐一論列。
七、據上論結，本件上訴為有理由，依民事訴訟法第450條、第
    463條、第385條第1項前段、第78條，判決如主文。
中　　華　　民　　國　　94　　年　　3 　　月　　22　　日
                  民事第七庭審判長法　官　鄭三源
                                  法　官　黃嘉烈
                                  法　官　王聖惠
正本係照原本作成。
被上訴人如不服本判決，應於收受送達後二十日內向本院提出上
訴書狀，其未表明上訴理由者，應於提出上訴後二十日內向本院
補提理由書狀（均須按他造當事人之人數附繕本）上訴時應提出
委任律師或具有律師資格之人之委任狀；委任有律師資格者，另
應附具律師資格證書及釋明委任人與受任人有民事訴訟法第四百
六十六條之一第一項但書或第二項（詳附註）所定關係之釋明文
書影本。
中　　華　　民　　國　　94　　年　　3 　　月　　24　　日
                                  書記官　陳樂觀
附註：
民事訴訟法第四百六十六條之一（第一項、第二項）：
對於第二審判決上訴，上訴人應委任律師為訴訟代理人。但上訴
人或其他法定代理人具有律師資格者，不在此限。
上訴人之配偶、三親等內之血親、二親等內之姻親，或上訴人為
法人、中央或地方機關時，其所屬專任人員具有律師資格並經法
院認為適當者，亦得為第三審訴訟代理人。
